臺灣高等法院刑事判決　　　　　　　　　　　　　　九十三年度上訴字第九九三號
　　上　訴　人　臺灣臺北地方法院檢察署檢察官
　　被　　　告　乙○○
　　選任辯護人　郭芳宜律師
右上訴人因被告違反槍砲彈藥刀械管制條例等案件，不服臺灣臺北地方法院九十二年
度訴字第一一八九號，中華民國九十三年一月二十九日第一審判決（起訴案號：臺灣
臺北地方法院檢察署九十二年度偵字第一０七八五號），提起上訴，本院判決如左：
    主  文
上訴駁回。
    理  由
一、公訴意旨略以：乙○○於民國九十一年二月二十日凌晨二時三十分許，在台北市
    ○○街一九０號九樓玖如樓餐廳第三番（室）包廂，與周三和（另案處理）、黃
    建成（業經判決有罪確定）等人歡樂喝酒，適與周三和有債務糾紛之甲○○○在
    同餐廳第一番包廂內喝酒作樂，為黃建成窺見，乃告知周三和，周三和即與黃建
    成、乙○○等三人，共同謀議強押甲○○○處理債務，並即共同搭乘一部計程車
    至台北縣永和市某處公寓，由周三和入內取出其所有且具殺傷力之奧地利ＧＬＯ
    ＣＫ廠製口徑９ｍｍ、捷克ＣＺ廠製九０制式口徑９ｍｍ手槍各一把及未經扣案
    不能證明具有殺傷力之不明手槍乙把及９ｍｍ制式子彈共九顆，放入手提袋中，
    三人再搭計程車回至上開玖如樓餐廳旁之暗巷，由周三取出上開槍彈，分配每人
    一把（已裝好子彈），三人隨即持槍搭電梯至玖如樓第一包廂內，意圖強押甲○
    ○○，周三和與黃建成步入包廂時，即對天花板各開一槍，乙○○持槍隨後步入
    包廂，三人喝令在場洪蕾蕾等八至十人趴下，強制現場人員行無義務之事，因甲
    ○○○未趴下，反趨前欲與周三和對談，周三和即單獨基於傷害之犯意，瞄準甲
    ○○○左大腿開一槍，致甲○○○受有貫穿性之傷害，乙○○、黃建成乃拉開周
    三和，迅速逃離現場，並將手持之槍彈交還周三和，分竄逃逸；旋於同年二月二
    十日二十二時四十一分許，黃建成知法網難逃向警方投案，於投案前，由黃建成
    與周三和取得協議，周三和答應為黃建成聘請律師，並給付黃建成家屬安家費，
    黃建成乃答應向警方謊稱上開犯行為其一人所為；嗣經台灣台北地方法院判決有
    罪後，周三和並未實踐上開條件，黃建成乃於上訴之本院刑事庭中，翻供坦陳上
    開實情，因認被告乙○○涉有刑法第三百零四條第一項、槍砲彈藥刀械管制條例
    第七條第四項、第十二條第四項之罪嫌云云。
二、按事實之認定，應憑證據，如未能發現相當證據，或證據不足以證明，自不能以
    推測或擬制之方法，以為裁判基礎；又認定不利於被告之事實，須依積極證據，
    苟積極證據不足為不利於被告事實之認定時，即應為有利於被告之認定，更不必
    有何有利之證據。又認定犯罪事實所憑之證據，雖不以直接證據為限，間接證據
    亦包括在內；然而無論直接或間接證據，其為訴訟上之證明，須於通常一般之人
    均不致有所懷疑，而得確信其為真實之程度者，始得據為有罪之認定，倘其證明
    尚未達到此一程度，而有合理之懷疑存在時，事實審法院復已就其心證上理由予
    以闡述，敘明其如何無從為有罪之確信，因而為無罪之判決，尚不得任意指為違
    法。最高法院分別著有四十年度台上字第八十六號、三十年度上字第八一六號、
    七十六年台上字第四九八六號判例可參。又刑事訴訟法第一百五十六條第二項規
    定：被告之自白，不得作為有罪判決之唯一證據，仍應調查其他必要之證據，以
    察其是否與事實相符。其立法意旨乃在防範被告自白之虛擬致與事實不符，故對
    自白在證據價值上加以限制，明定須藉補強證據以擔保其真實性，而利用非共同
    被告之共犯之自白或其他不利於己之陳述，為認定被告犯罪之證據，不特與利用
    被告自己之自白作為其犯罪之證明同有自白虛偽性之危險，且亦不免有為嫁禍於
    被告，而為虛偽供述之可能，是就刑事訴訟法第一百五十六條第二項之立法意旨
    觀之，非共同被告之共犯，所為之自白或其他不利於己之陳述，固得作為認定被
    告犯罪之證據，惟不得作為有罪判決之唯一證據，仍應調查其他必要之證據，以
    察其是否與事實相符，亦即仍須有補強證據以擔保該共犯自白之真實性，始得採
    為論罪之依據，並非絕對可由法院自由判斷該共犯之自白或不利於己之陳述之證
    明力，準此，若不為調查，而專憑此供述，即遽為被告犯罪事實之認定，則與上
    開規定有違，又上開所謂共犯，包括任意共犯及必要共犯（含對向犯罪之共犯）
    ，所謂補強證據，則指除該自白或不利於己之陳述本身之外，其他足以證明自白
    之犯罪事實確具有相當程度真實性之證據而言，雖所補強者，非以事實之全部為
    必要，惟亦須因補強證據與自白之相互利用，足使犯罪事實獲得確信者，始足當
    之，此有最高法院九十一年度台上字第三二二四號判決意旨可資參照。
三、本件公訴人指控被告涉有右揭犯行，無非係以被害人甲○○○之指述、共犯黃建
    成及證人洪蕾蕾之證述、法務部調查局測謊報告書、內政部警政署刑事警察局鑑
    定書，為其主要論據。訊據被告乙○○固不否認於右揭時地至玖如樓餐廳飲酒之
    事實，惟堅決否認有何公訴人所指之犯行，辯稱：當天伊與周三和、黃建成等人
    一同在玖如樓餐廳第三包廂喝酒，因隔壁有認識的人，所以席間有幾次到隔壁包
    廂敬酒，喝到後來就坐在甲○○○所在之第一包廂內，沒多久突然聽到槍聲，一
    回頭就看到周三和在拉黃建成，說不要開槍是自己人，伊也過去幫忙拉黃建成，
    案發時伊人已在第一包廂內，從未離開過玖如樓餐廳至永和取槍，也未曾持槍意
    圖強押甲○○○，黃建成之所以在高院會翻供指伊共同作案，是因其責伊不願出
    庭為其有利證詞等語。
四、經查：
  (一)、共犯黃建成於另案即台灣台北地方法院九十一年訴字第四○一號案中於警訊、
      檢察官訊問及該第一審法院訊問時一再自白前開槍擊犯行為伊一人攜雙槍所為
      ，有上該第四○一號刑事判決在卷可稽，嗣於該案上訴審中翻異前詞供稱：當
      天其發現甲○○○在隔壁喝酒，周三和說甲○○○與其有金錢糾紛，打算帶走
      甲○○○逼債，其即與周三和、乙○○一同搭計程車到永和某公寓內拿手提袋
      ，回到玖如樓餐廳樓下周三和就從手提袋內取三把手槍，三人各持一把上樓，
      其先走到第一包廂向天花板開一槍，周三和也同時開一槍要包廂內的人通通趴
      下後，周三和與乙○○就走到甲○○○身旁，因為甲○○○未趴下，周三和即
      朝甲○○○腿部開一槍，然後三人就立刻離開，把槍交給周三和後就各自返家
      ，之所以在高院翻供，是因為周三和答應給其安家費卻未履行，因此才說出實
      情等語（見本院九十一年度上訴字第二三三七號卷第三十二頁至三十三頁），
      前後供述不一，已有可議。且依其供述被告苟有參與犯行，亦屬共同正犯，而
      由其個人獨自承擔犯行，衡情被告亦應參與協議，或與周三和併給安家費才是
      ，焉僅由周三和一人出面協議承擔費用？參酌其於前該上訴案中曾供稱：伊與
      周炳南坐飛機到高雄與周三和碰面，周三和說其有假釋殘刑不可能去投案，要
      伊頂下來，答應後周三和就與彼二人共同坐火車回台北，並在板橋火車站附近
      西餐廳吃飯，周三和就聯絡朋友拿兩把槍交給伊投案等語（見本院九十一年度
      上訴字第二三三七號卷第三三至三四頁），然證人周炳南證稱：其曾陪同黃建
      成南下屏東與周三和見面，也有一起到板橋西餐廳吃飯，但只聽見黃建成說要
      出來投案，但並未聽見周三和要黃建成頂下來，也沒看見周三和聯絡朋友拿槍
      過來等語（見本院九十一年度上訴字第二三三七號卷第六十一頁至六十三頁）
      ，是證人黃建成於高院翻供之供詞是否可採，顯非無疑。
  (二)、共犯黃建成於本案檢察官偵查時雖曾指被告有持槍參與本件槍擊案，然其於檢
      察官訊問時亦供稱：「（周找你們拿槍有無其他指示？）他僅對我說要去找被
      害人，沒有對鄭說。」、「當時我晚到，故鄭比我還醉，走路不穩。」（見偵
      卷第五十五頁、第五十六頁），可見案發當時被告已經泥醉，且不知取槍要找
      被害人，則其如何能參與本件犯行？實滋疑義，尤有甚者，共犯黃建成於原審
      審理時又翻異前詞供稱：槍枝是伊與周三和一同到周三和家拿的，只拿了兩把
      槍，被告並沒有一起去，伊與周三和各拿了一把槍後，由其先進去一號包廂對
      空鳴槍，叫在場人不要動，周三和也對天花板開一槍，本來以為只是要將甲○
      ○○帶走，想不到周三和走向被害人朝被害人腿部開一槍，被害人就倒下去，
      伊跟被告就把周三和拉走，案發後周三和答應給伊安家費及律師費，但並未履
      行，所以伊想翻供，因而要求被告作對伊有利之證詞，被告卻不願意，所以在
      高院時才會將被告扯進去，後來想想覺得很對不起被告等語（見原審卷第九十
      七頁至第一○○頁），全然否定被告有參與本件犯行，是共犯黃建成之證述反
      反覆覆，實不足為不利被告之認定。
　(三)、被害人甲○○○雖於警訊中指稱：「．．．至同日五時三十分許，突然有三人
      進門後手持手槍，叫我們趴下，我們以為對方是想搶劫，上前詢問對方目的為
      何時，突遭其中一人開槍打中左大腿，我當時感到頭暈就昏倒了」、「對方三
      人我只知綽號分別為黑鼻仔、慶仔、產婆．．．」、「．．．對方三人先對空
      鳴槍，再由產婆對我開槍」、「對方三人皆手持手槍乙把，三人進門後只叫我
      們趴下，但我與他們皆認識，於詢問他們目的為何時，即遭產婆開槍打中左大
      腿」、「我聽到約三、四聲槍聲，是綽號產婆向我開槍擊傷我左大腿的，對方
      三人是先對空鳴槍，再由產婆向我開槍」（見九十一年度偵字第三九二八號卷
      第十二、第十三頁），然被害人甲○○○對於被告是否持槍進入一號包廂之待
      證事實，於九十一年度偵字第三九二八號案偵查中改稱：「．．．突然有二、
      三人衝入，我就聽到槍聲，我認識其中之周三和，並有聽到叫我們趴下，我問
      三和是什麼情形，他們都沒回答，後我又聽到二聲槍聲，我左大腿就中槍了，
      我就昏倒了，我當時看到有一把槍，後情形混亂，加上我中槍，我不確定有幾
      把槍．．．拿槍的應是黃建成」（見九十一年度偵字第三九二八號卷第七十九
      頁），於該案第一審審理時改稱：有二、三人直接進來，鳴槍時已經到了桌旁
      ，其看到周三和問什麼事，又聽到槍聲，然後就中彈了，當時持槍的人是黃建
      成，但並未看到黃建成持幾把槍等語（見九十一年度訴字第四Ｏ一號卷第七十
      四至七十六頁），於該案上訴審審理時則又稱：我看到兩支槍都往上舉，他們
      拉拉扯扯，其中有人喊自己人，我是看到兩人拿槍，在拉拉扯扯中我聽到槍聲
      就中槍等語（見九十一年度上訴字第二三三七號卷第八十六頁），於本案原審
      審理時更稱：其去玖如樓餐廳前已喝醉了，槍擊案發生時只知道有兩、三人進
      來，因為其認識產婆所以確定進來的人有產婆，至於其他人是誰則不清楚，警
      訊中說有周三和、乙○○、黃建成三人，是在醫院醒來時聽他人說的，事實上
      其當時酒醉模模糊糊，並不知道被告有無一起進來、手上有無拿槍等語（見原
      審卷第六十八頁至第七十一頁），是被害人甲○○○對於究竟看見幾人持槍、
      持槍者為何人、何人開槍等情節，前後數次證詞均不相同；參以證人洪蕾蕾、
      林榮忠、吳長印等人均證稱：甲○○○至玖如樓餐廳時已喝醉（見原審卷第七
      十五頁、第一一三頁、第一二○頁），而被害人亦自承進來的人只認識周三和
      ，對乙○○僅有一面之緣等語（見原審卷第六十九頁），被告亦不否認聽到槍
      聲時有上前阻止發生拉扯，則以被害人當時酒醉及現場混亂之情形，是否對被
      告在場所為之行為產生記憶之混淆亦不無可能，本件被害人之指述前後既有重
      大瑕疵，亦無證據證明其於警訊之陳述較為可採，即難以被害人警訊之陳述作
      為不利被告之證據。
  (四)、證人洪蕾蕾於警訊中供證：「二人踢門進來，就往天花板開槍示警，口說統統
      蹲下，我聽到三聲槍聲其中一槍針對「安哥」腳部射擊，造成受傷就醫．．．
      。」（見九十一年度偵字第三九二八號卷第十七頁），於檢察官偵查中供證：
      「持槍之人用腳踹門進來，即對空鳴槍，叫我們全部趴下，沒一會又開一槍，
      因我蹲下，沒看清楚其他人，但有看到四隻腳，是二個人．．．。」（見同上
      偵卷第一八○頁），於原審中再證稱：九十一年二月二十日五時三十分許其進
      入第一包廂陪酒，才進去一、二分鐘即發生槍擊案件，槍擊案發生時其坐在甲
      ○○○旁邊，右側就是門，歹徒是踹門進來，一進來就對空鳴槍，要大家蹲下
      ，其就馬上轉身面向門口蹲下，蹲下時可以清楚看到門口的位置，有看見兩個
      人、也就是四隻腳進來，但沒有看到進來的人長相等語（見原審卷第七十三頁
      至第七十七頁），前後供述一貫，且核與證人林榮忠證稱：其趴下來時看到總
      共進來兩人等情節相符（見原審卷第一一五頁），可知當時持槍進入一號包廂
      者僅有二人，益證共犯黃建成、被害人甲○○○前述不利被告之證詞不足採信
      。至證人洪蕾蕾雖另稱其不認識被告，所以沒注意案發時被告有無在一號包廂
      等語，但其為服務生進進出出，且進入一號包廂後約一、二分鐘即發生槍擊事
      件，其稱未注意到被告有無在一號包廂內與常情並不相違。
  (五)、被告在右開三號包廂飲酒期間曾至一號包廂敬酒多次，每次離開時間不長，而
      周三和於凌晨二、三時許離開三號包廂未再返回，斯時被告仍繼續在三號包廂
      內飲酒未隨同離去，直到五時三十分許槍擊案發生前之一、二十分鐘始未見被
      告回到三號包廂等情，業據證人李其福、吳文珍證述明確（見原審卷第四十三
      頁至第四十七頁、第五十一頁），而槍擊案發生時被告正坐在一號包廂內飲酒
      、並未隨黃建成持槍進入之事實，亦據當時同在一號包廂之證人林榮忠、吳長
      印證述屬實（均見原審卷第一一二頁、第一二一頁），再參諸前開證人洪蕾蕾
      證稱槍擊案發生時僅有二名歹徒進入等情，足見被告辯稱並未隨同黃建成等人
      至永和取槍、持槍進入一號包廂等語應堪採信。又本件僅扣得手槍二把，並無
      證據證明有第三把槍存在，另縱使衡情黃建成無手持雙槍射擊之能力，然亦僅
      能認尚有另一人與黃建成共犯，而扣案之二把手槍既無證據證明有被告之指紋
      存在，實難認被告確實有隨同黃建成持槍進入一號包廂之犯行。
  (六)、被告雖經法務部調查局實施測謊結果，對於「周三和未帶其前往取槍」、「案
      發時其未持槍」之問題，經測試結果呈情緒波動反應，研判有說謊，有法務部
      調查局九十二年一月二十日測謊報告書在卷可按，惟測謊鑑定，形式上須符合
      測謊基本要件，始得賦予證據能力，且必實質上符合待證事實需求，始生測謊
      實體價值之判斷而得賦予證明力，如未加區分測謊證據之屬性，即逕認具有證
      據能力，與證據法則自屬有違。故測謊程序形式要件之檢驗，如：須受測人同
      意配合、依賴施測人員之技術與經驗、測謊儀器須良好且運作正常、受測人身
      心及意識狀態須正常等項茍缺其一，即足以動搖測謊整體結構而影響測謊結果
      之實質。本件測謊鑑定報告書僅記載採控制問題法、混合問題法之鑑定結果，
      至就受測人受測時是否同意進行測謊及其當時身心狀態、意識如何，施測人是
      否具備專業訓練資格，施測過程中所採檢測方法與題組暨受測人對題組發問時
      反應之圖型紀錄，測謊儀器運作情形及施測環境有無干擾等之鑑定經過事項，
      俱未記載，與刑事訴訟法第二百零六條第一項、第二百零八條第二項之規定已
      有未合（參見最高法院九十年台上字第三九六九號判決），是本件尚難遽以該
      測謊報告即作為認定被告犯罪之證據。
五、綜上所述，檢察官所提證據，尚不能使本院確認被告有參與本件犯行，此外，又
    復查無其他積極證據足資認定被告有公訴人所指之犯行，是以本件不能證明被告
    犯罪，原審基此為被告無罪之諭知，核無不合，檢察官上訴猶執陳詞指摘原判決
    不當，非有理由，應予駁回。
據上論斷，應依刑事訴訟法第三百六十八條，判決如主文。
本案經檢察官陳維練到庭執行職務。
中　　　華　　　民　　　國　　九十三　　年　　　五　　　月　　二十七　　日
                              臺灣高等法院刑事第一庭
                                  審判長法  官  李　相　助
                                        法  官  黃　聰　明
                                        法  官  楊　貴　雄
右正本證明與原本無異。
檢察官如不服本判決，應於收受送達後十日內向本院提出上訴書狀，其未敘述上訴之
理由者並得於提起上訴後十日內向本院補提理由書（均須按他造當事人之人數附繕本
）。
                                        書記官  林　淑　貞
中　　　華　　　民　　　國　　九十三　　年　　　五　　　月　　三十一　　日
